【裁判字號】    95,台上,392
【裁判日期】    950119
【裁判案由】    違反毒品危害防制條例
【裁判全文】
最高法院刑事判決              九十五年度台上字第三九二號
    上  訴  人  甲○○
                        號在.
上列上訴人因違反毒品危害防制條例案件，不服台灣高等法院中
華民國九十四年十月二十六日第二審更審判決（九十四年度上重
更(一)字第四五號，起訴案號：台灣板橋地方法院檢察署九十三年
度偵字第一一六○九號），提起上訴，本院判決如下：
    主  文
原判決撤銷，發回台灣高等法院。
    理  由
本件原判決認定：上訴人甲○○與高森榮（業經另案判處有期徒
刑十五年確定）曾一起開聯結車而認識；許天賜（亦經另案判處
有期徒刑十年確定）與高森榮係鄰居關係，曾在泰國開設餐飲店
，通曉泰語，經高森榮介紹而認識上訴人。上訴人有自泰國攜毒
入境之計畫，乃於民國九十二年十二月上旬邀約高森榮在台北縣
土城市亞太量販店之停車場見面，並由上訴人在其小客車內向高
森榮、許天賜提議一同前往泰國，以將第一級毒品海洛因分裝於
保險套內塞入肛門之方式，夾帶回國。上訴人並向高森榮說明在
泰國購買一塊重約九兩三，長方形的海洛因約需新台幣（下同）
十萬八千元，可以切成九塊，再用刀片修成圓形，另將其餘碎屑
合在一起，共可分裝為十五粒，其中九粒較小、六粒較大，一人
可塞三粒小的、二粒大的共五粒以保險套包裝之海洛因，故需三
人同往，事成之後每夾帶一兩給付三萬元之報酬，若事發被捕，
只要辯稱是供自己施用，即不會被判重刑等語。許天賜曾於九十
二年十二月八日、九日至上開地點參與討論二次，同意參加運毒
，並與上訴人及高森榮確認，其可於九十二年十二月十二日至同
年月十七日請假出國。三人乃共同基於運輸及私運管制進口物品
即第一級毒品海洛因入境之犯意聯絡，由上訴人指示高森榮、許
天賜先於九十二年十二月十二日出境至泰國，其本人再前往泰國
會合。高森榮即依指示於同年十二月八日至中華航空公司（下稱
華航）以刷卡方式購買其本人及許天賜從台北至曼谷之往返機票
二張。上訴人並於同年十二月九日交付高森榮十三萬元，言明其
中十萬元係委託高森榮、許天賜攜往泰國作為購毒之資金，另三
萬元則係供為高森榮、許天賜購買機票所需。上訴人另於同年十
二月十二日下午三時許，在國道三號公路土城交流道附近，交付
高森榮二萬元，言明係供高森榮、許天賜至泰國食宿等雜費。同
年十二月十二日晚上，高森榮、許天賜即攜帶前開由上訴人所交
付之購毒資金各五萬元，從桃園中正國際機場（下稱中正機場）
搭機前往泰國曼谷，到達曼谷後許天賜前往其經營之餐飲店住宿
，高森榮則下榻於飯店。同年十二月十四日，許天賜、高森榮將
所攜帶之購毒資金十萬元兌換為泰銖十一萬六千六百元。上訴人
則於同年十二月十三日，偕同其不知情之配偶侯林碧珠從中正機
場搭機前往泰國曼谷，下榻於不同之飯店。嗣上訴人夫婦與高森
榮、許天賜相約於同年十二月十五日中午在泰國曼谷機場會合，
由上訴人出資購買曼谷往清萊之機票，四人乃搭機赴泰國清萊，
再從清萊坐車前往位於泰國與緬甸邊境之美賽，當晚投宿於美賽
之皇宮賓館。翌（十六）日早上，上訴人夫婦與高森榮、許天賜
同往泰、緬邊境檢查站，先由高森榮、許天賜通過檢查站，再由
上訴人夫婦通過檢查站，分批進入緬甸境內。上訴人旋即聯絡綽
號「阿省」之泰國成年男子駕車前來搭載渠等四人，途中並由另
一不詳姓名泰國男子將許天賜接往他處之飯店休息；上訴人夫婦
與高森榮則被「阿省」載至緬甸某汽車旅館，安排於不同之二個
房間休息。嗣上訴人即外出，向不知名之毒販購得包裝於保險套
內之第一級毒品海洛因十五粒，其中十粒由上訴人取得；另五粒
則由毒販之同夥交予許天賜，許天賜並依上訴人之電話指示，交
付購買毒品之尾款。上訴人取得前揭十粒海洛因後隨即帶回飯店
，將其中五粒交予高森榮，指示其塞於肛門內；高森榮藏放完畢
後即至上訴人夫婦之房間佯與侯林碧珠聊天，俾便上訴人躲入高
森榮房間將另五粒塞入肛門。另一方面，許天賜亦依該交付毒品
男子之指示，將該五粒海洛因塞入肛門。嗣「阿省」再駕車搭載
上訴人夫婦及高森榮，並於中途接許天賜上車後，駛至泰、緬邊
境檢查站附近，讓上訴人等四人下車。上訴人等四人於緬甸邊境
之市集遊玩一、二小時，待確定藏放於肛門之海洛因無異狀後，
高森榮、許天賜即先行夾帶海洛因通過檢查站；稍後上訴人亦以
相同方式夾帶海洛因偕同其不知情之配偶通過檢查站，回到泰國
美賽，四人並於同日下午四時前，均回到皇宮賓館。嗣高森榮、
許天賜從緬甸夾帶海洛因至泰國美賽後，即搭車前往清萊，因無
法購得清萊飛曼谷之機票，乃先由清萊搭機至泰國清邁，再由清
邁轉機至曼谷，而於同日晚間十一時許回到先前投宿於曼谷之處
所，將塞於肛門內之海洛因排出。翌（十七）日，高森榮至附近
之藥房購買五盒保險套（每盒三個、共十五個），將渠等二人所
排出之海洛因十粒以新的保險套重新包裝，並於當日下午搭機前
，在投宿之房間內，一人分取五粒重新包裝之海洛因塞入肛門，
再於同日下午三時許前往泰國曼谷機場，搭乘華航班機於同晚十
時三十分許抵達中正機場，將上開海洛因輸入我國境內。於通關
時，因法務部調查局高雄市調查處人員已於事前接獲線報，而向
台灣桃園地方法院檢察署檢察官聲請核發鑑定許可書，待高森榮
、許天賜入境後立即將之逮捕，帶往敏盛綜合醫院大園分院進行
Ｘ光檢查，而順利從該二人肛門內取出前揭以保險套包裝之海洛
因共十粒（高森榮之五粒，驗餘淨重一二二‧九六公克，純度百
分之八五‧二八，純質淨重一○四‧八六公克；許天賜之五粒，
驗餘淨重一二三‧五四公克，純度百分之八二‧六四，純質淨重
一○二‧○九公克）。上訴人在泰國得知高森榮、許天賜被逮捕
後，乃放棄夾帶毒品回國之計畫，而將自己所分得之海洛因五粒
丟棄滅失於泰國，並於同年月十九日偕同侯林碧珠從泰國曼谷搭
機返國，而未被查獲。嗣高森榮、許天賜分別在原審法院審理渠
等（九十三年度上訴字第一三一○、一三一二號）案件時，供出
上訴人共同運輸及走私海洛因進口之犯行，因而查知等情。乃撤
銷第一審判決，依想像競合犯從一重改判仍論處上訴人共同運輸
第一級毒品（處無期徒刑，褫奪公權終身）罪刑，固非無見。
惟查：(一)、審判期日之訴訟程序專以審判筆錄為證；又最輕本刑
為三年以上有期徒刑之案件，於審判中未經選任辯護人者，審判
長應指定公設辯護人或律師為其辯護，刑事訴訟法第四十七條、
第三十一條第一項分別定有明文。查毒品危害防制條例第四條第
一項之運輸第一級毒品罪，其法定本刑為死刑或無期徒刑，依規
定屬於強制辯護之案件，原審雖指定義務辯護律師為上訴人辯護
，惟依審判筆錄記載，該辯護律師僅陳述：「證人許天賜、高森
榮所言顯係串證之詞，無證據能力，其餘另補辯護意旨狀」（見
原審更(一)卷第一○四頁）。依該筆錄所示，辯護律師祇對證言之
證據能力（或證明力），表示意見；關於上訴人被訴運輸、走私
第一級毒品犯行，並未就事實及法律以言詞為實質之辯護，已與
言詞辯論主義原則有違。況本件已於九十四年十月二十六日宣示
判決，而辯護律師係至宣示判決後之同年月二十七日始製作辯護
意旨狀，再於同年月二十八日遞送至原審法院（見原審更(一)卷第
一三三頁、第一四九頁、第一五三頁），原審於宣示判決前，亦
無從審酌其書面之辯護意旨，自難謂為已經合法辯護。基此所為
之判決，自屬違背法令。(二)、有共犯關係之各被告，無論合併起
訴或分別起訴，其間各別被告及犯罪事實仍獨立存在，故其中部
分被告對其他有共犯關係被告之案件而言，為被告以外之第三人
，本質上屬於證人，此觀刑事訴訟法第二百八十七條之二規定「
法院就被告本人之案件調查共同被告時，該共同被告準用有關人
證之規定」自明。從而以部分被告之陳述，作為其他有共犯關係
被告論罪之證據者，為確保被告對證人之詰問權，證人於審判中
，應依法定程序，到場具結陳述，並接受被告之詰問，其陳述始
得作為認定被告犯罪事實之判斷依據。本件上訴人已經否認參與
運輸、走私毒品情事。而原判決認定，上訴人與高森榮、許天賜
共同運輸、走私第一級毒品海洛因進口，係以共犯高森榮、許天
賜在台灣桃園地方法院審理九十二年度訴字第一八五四號案件；
及原審審理九十三年度上訴字第一三一○號案件時之供述，採為
主要論據之一（見原判決第七頁第十四列至第二十二列、第九頁
第十六列至第十頁第四列）。惟前揭案件之被告為高森榮，其在
該案件中係本於被告之立場而為陳述。至於許天賜雖曾在上開案
件中具結陳述，但結證之對象為該案件之被告高森榮；其在另案
具結之效力，並不及於本件上訴人。且上訴人之指定辯護人，於
原審審判期日已經抗辯，高森榮、許天賜之供述，無證據能力（
見原審更(一)卷第一○四頁）。乃原判決並未說明，前揭共犯在審
判外（另案）之陳述，是否合於傳聞法則之例外情形，而得為證
據，已有未合。況各該在另案之筆錄，復未依刑事訴訟法第一百
六十五條第一項、第二百八十八條之一第一項規定，踐行調查證
據之程序（逐一向當事人、辯護人等宣讀或告以要旨），僅以包
裹方式訊問「對高森榮、許天賜過去所言有何意見」，即逕採為
有罪判決之基礎，亦與證據法則有違。(三)、毒品危害防制條例所
規定之販賣第一級毒品罪，並不以販入之後復行賣出為要件，祇
要以營利為目的，將第一級毒品販入或賣出，有一於此，其犯罪
即為完成。原判決事實已明白認定，上訴人向高森榮、許天賜提
議同往泰國運輸、走私海洛因進口時，已言明「若事發被捕，只
要辯稱是要帶回國供自己施用，如此便不會被判刑太重」（見原
判決第二頁第一列至第四列、第十列至第十一列）。理由並記載
，「侯先生（指上訴人）跟高森榮說，他現在手頭不方便，幫他
帶一些回來可以『獲利』」；高森榮、許天賜所稱走私毒品係供
自己施用，在於「迴護幕後主使之被告（指上訴人）」；所辯「
走私毒品係供自己施用並非實在」等語（見原判決第九頁第二十
四列至第二十五列、第十二頁第十八列至第二十列、第十五頁第
二十七列至第二十八列），如果無訛，則上訴人等人從緬甸、泰
國共同運輸第一級毒品進口，顯非供自己施用。於此情形，上訴
人與高森榮、許天賜共同運輸大量海洛因進口之目的何在？上訴
人是否有「營利」意圖？即攸關事實之認定及上訴人應成立之罪
名，基於公平正義之維護，本院前次發回意旨業已指出，應予查
明。更審判決雖說明，上訴人「私運毒品海洛因回國之目的堅不
吐實，致本院（指原審）無法明確得知其私運毒品回國之目的為
何，原判決（指第一審）認定被告（指上訴人）與高森榮、許天
賜因『貪圖不法利益』運輸毒品海洛因入境，亦有未合」等語，
資為撤銷第一審判決改判之原因（見原判決第二十頁第五列至第
八列）。但其理由卻又另謂，上訴人係「為謀私利」而為本件犯
罪（見原判決第二十頁第十六列）。則上訴人是否為「謀利」而
販入海洛因？其前後之論述，已自相矛盾。又所謂「為謀私利」
，是否合於「營利」之目的？因攸關罪名之適用及公平正義之維
護，原審未予究明，即遽行判決，其違誤之情形，仍然存在。(四)
、原判決於事實欄已明白記載，上訴人與高森榮、許天賜係共同
基於運輸、走私海洛因進口之犯意聯絡，而為本件犯罪，「起訴
書原載甲○○係『教唆』高森榮及許天賜犯罪，惟公訴人已當庭
更正甲○○與高森榮、許天賜均為共同正犯」（見原判決第二頁
第十四列至第十七列）。但其理由內復謂：「公訴人認被告（指
上訴人）係成立毒品危害防制條例第四條第一項之運輸第一級毒
品罪及懲治走私條例第二條第一項之私運管制物品進口罪之『教
唆犯』……，惟因起訴之社會基本事實相同，本院（指原審）自
得變更起訴法條」云云（見原判決第十九頁第二十三列至第二十
六列）。其事實之記載，與理由之說明，已自相齟齬。又其理由
既已說明變更起訴法條，但卻未適用刑事訴訟法第三百條，前後
亦不相適合。以上或為上訴意旨指摘所及，或為本院得依職權調
查之事項，應認原判決仍有撤銷發回更審之原因。
據上論結，應依刑事訴訟法第三百九十七條、第四百零一條，判
決如主文。
中    華    民    國  九十五  年    一    月   十九   日
                      最高法院刑事第十一庭
                          審判長法官  謝  俊  雄
                                法官  陳  世  雄
                                法官  魏  新  和
                                法官  吳  信  銘
                                法官  徐  文  亮
      本件正本證明與原本無異
                                      書  記  官
中    華    民    國  九十五  年    一    月  二十三  日
                                                      Ｌ


司法院資訊處製作；財團法人民間司法改革基金會備份。
